---
title: "Bevölkerungs- & Umweltbelastung"
lightbox: true
---


Hier werden Auswertungen von jahresbezogenen, flächendeckenden Rasterdaten zur Luftbelastung und Verteilung der Wohnbevölkerung im Kanton Zürich sowie zu atmosphärischen Stickstoffenträgen in empfindliche Ökosysteme dargestellt. Die Grundlagendaten stammen aus Erhebungen ([Bundesamt für Statistik BFS](https://www.bfs.admin.ch/bfs/de/home.html)) und Modellrechnungen ([Bundesamt für Umwelt BAFU](https://www.bafu.admin.ch/bafu/de/home.html)). Die Modellergebnisse zur Luftschadstoffbelastung und den atmosphärischen Stickstoffeinträgen sind an Messwerten "kalibriert", um eine ausreichend gute Genauigkeit zu erreichen. Die Expositionsverteilung der Bevölkerung wird in einigen Darstellungen immer mit den aktuellen Grenzwerten der [Luftreinhalteverordnung des Bundes](https://www.fedlex.admin.ch/eli/cc/1986/208_208_208/de) verglichen, auch wenn diese erst ab einem bestimmten Zeitpunkt eingeführt oder angepasst wurden. Das Gleiche gilt für die [Richtwerte der Weltgesundheitsorganisation WHO](https://www.who.int/publications/i/item/9789240034228).


```{r}
# plots are built from the output data by the scripts in ../scripts (usable in the console as well)
withr::with_dir("..", {
  source("report/plots/_plot_setup.R", encoding = "UTF-8")
  source("report/plots/_plot_exposition.R", encoding = "UTF-8")
})
plots <- plots_exposition
```


### Stickstoffdioxid

```{r}
#| label: no2
#| output: asis
print_exposition_parameter(plots, "NO2")
```

### Feinstaub PM2.5

```{r}
#| label: pm2-5
#| output: asis
print_exposition_parameter(plots, "PM2.5")
```

### Feinstaub PM10

```{r}
#| label: pm10
#| output: asis
print_exposition_parameter(plots, "PM10")
```

<!-- ### Russ im Feinstaub -->

<!-- (needs "eBC" in plot_parameters_exposition, settings.R) -->
<!-- ```{r} -->
<!-- #| label: slider-ebc-distribution-histogram -->
<!-- #| output: asis -->
<!-- print_year_slider(plots, "distribution_histogram", "eBC") -->
<!-- ``` -->

### Ozon

```{r}
#| label: o3
#| output: asis
airquality.methods::print_tabset(list(
  "typische Spitzenbelastung" = \() print_exposition_parameter(
    plots, "O3_max_98p_m1",
    text = 'Die "typische Spitzenbelastung" entspricht dem höchsten monatlichen 98%-Perzentil der Halbstundenmittelwerte.'
  ),
  "mittlere Sommertagbelastung" = \() print_exposition_parameter(
    plots, "O3_peakseason_mean_d1_max_mean_h8gl",
    text = 'Die "mittlere Sommertagbelastung" entspricht dem Durchschnitt des maximalen 8-Stunden-Mittelwerts der O3-Konzentration in den sechs aufeinanderfolgenden Monaten mit der höchsten O3-Konzentration im Sechsmonatsdurchschnitt.'
  )
))
```

### Stickstoffeintrag in empfindliche Ökosysteme

#### Belastungsverteilung

```{r}
#| label: slider-ndep-distribution-histogram
#| output: asis
print_year_slider(plots, "distribution_histogram", "Ndep")
```

```{r}
#| label: slider-ndep-distribution-cumulative
#| output: asis
print_year_slider(plots, "distribution_cumulative", "Ndep")
```

#### Entwicklung stickstoffbelastete Ökosysteme

```{r}
#| label: population-over-thresh-ndep
airquality.methods::get_plot(plots, "population_over_thresh", "Ndep")
```

### Tabelle luftschadstoffbelastete Bevölkerung

::: {.callout-note collapse="true"}
### Tabelle: Anzahl Einwohner/innen pro Schadstoff und Jahr

```{r}
table_population_over_thresh |>
  kableExtra::kbl() |>
  kableExtra::kable_paper(full_width = FALSE) |>
  kableExtra::scroll_box(height = "200px")
```
:::
