---
title: "Gesundheitsfolgen"
lightbox: true
---


```{r}
# plots are built from the output data by the scripts in ../scripts (usable in the console as well)
withr::with_dir("..", {
  source("report/plots/_plot_setup.R", encoding = "UTF-8")
  source("report/plots/_plot_outcomes.R", encoding = "UTF-8")
})
plots <- plots_outcomes
```


Hier werden die Gesundheitsauswirkungen in der Wohnbevölkerung im Kanton Zürich durch Langzeitbelastung ausgewählter Luftschadstoffe statistisch abgeschätzt. Die Abschätzung behandelt vorzeitige Todesfälle und verlorene Lebensjahre als Fallbeispiele für ausgewählte Gesundheitsfolgen. Der Nutzen der Verminderung von Luftverschutzung für die Bevölkerung kann auch als vermiedene Gesundheitsfolgen ausgedrückt werden (vergleiche z.B. [Projekt GeLuft](https://www.swisstph.ch/fileadmin/user_upload/SwissTPH/Institute/Ludok/Aktuelle_Berichte/SwissTPH2023_Gesundheitsnutzen_AQG_WHO_2021.pdf)).

::: {.callout-note collapse="true"}
### weitere Gesundheitsfolgen

Es gibt eine [Vielzahl weiterer Gesundheitsfolgen](https://www.swisstph.ch/de/projects/ludok/healtheffects), welche in [epidemiologischen Studien auf Luftverschmutzung zurückgeführt werden](https://www.swisstph.ch/de/projects/ludok/aktuelle-berichte/gesundheitsfolgenabschaetzung) und an dieser Stelle nicht angeschaut werden. Dies betrifft für langfristige Luftbelastung z.B. Atemwegserkrankungen, chronisch obstruktive Lungenerkrankungen (COPD), Diabetes Typ 2, Demenz und Alzheimer, Lungenkrebs, Herz-Kreislauferkrankungen, niedriges Geburtsgewicht, Schlaganfälle, Asthma, etc. Teilweise lassen sich solche Gesundheitsfolgen auch auf verschiedene Bevölkerungsgruppen beziehen (z.B. Frauen/Männer, Kinder/Erwachsene, etc). Auch kurzzeitige Belastung durch Luftschadstoffe kann bestimmte kurzzeitige Gesundheitsfolgen hervorrufen, z.B. gemessen als Spitaleinweisungen durch Herz-Kreislauferkrankungen oder Atemwegserkrankungen, Tage eingeschränkter Aktivität, verlorene Arbeitstage. 
:::

::: {.callout-note collapse="true"}
### Gesundheitsfolgen unterschiedlicher Schadstoffe können nicht aufsummiert werden
In Gesundheitsstudien wird meist Feinstaub PM2.5 als Leitschadstoff berücksichtigt, weil die wissenschaftlichen Grundlagen für diesen Schadstoff am besten abgestützt sind und die hohe Gesundheitsrelevanz gut belegt ist. Es sind auch wichtige Gesundheitfolgen u.a. für Stickstoffdioxid und Ozon belegt. Jedoch lassen sich die Gesundheitsauswirkungen der drei Schadstoffe aufgrund ihrer hohen Korrelation statistisch nicht eindeutig voneinander abgrenzen. Daher darf man die Gesundheitsfolgen der einzelnen Schadstoffe nicht 1:1 aufsummieren, sondern muss sie grösstenteils separat betrachten ([Castro et al., 2023](https://edoc.unibas.ch/96059/)). Insgesamt ist damit die Wahrscheinlichkeit hoch, dass die schadstoffspezifischen Ergebnisse eher als untere Grenze der Gesundheitswirkungen durch Luftbelastung zu verstehen sind. 
:::

::: {.callout-note collapse="true"}
### Grundlagen

In der vorliegenden Berechnung richten wir uns nach dem etablierten epidemiologischen Vorgehen (vergleiche z.B. [Castro et al., 2023](https://edoc.unibas.ch/96059/)). Die Ergebnisse sind somit methodisch grundsätzlich vergleichbar mit anderen Studien in der Schweiz und international (methodische Abweichungen ergeben sich im Detail, so sind z.B. aufgrund unterschiedlicher verwendeter Grundlagen die Ergebnisse hier nicht 1:1 konsistent mit denen des [Bundesamtes für Raumentwicklung ARE](https://www.are.admin.ch/are/de/home.html) in Bezug auf die [Auswirkungen durch den Verkehr](https://www.are.admin.ch/are/de/home/mobilitaet/grundlagen-und-daten/kosten-und-nutzen-des-verkehrs.html)). Wir nutzen Dosis-Wirkungsbeziehungen und Schwellenwerte, die dem aktuellen Stand der Wissenschaft entsprechen und möglichst repräsentativ für die Schweizer Bevölkerung sind. Dafür richten wir uns nach den Empfehlungen von Expert/innen der Schweizer [Dokumentationsstelle Luftverschmutzung und Gesundheit (LUDOK)](https://www.swisstph.ch/de/projects/ludok).


In den Grafiken wird der wissenschaftlich und statistisch am sichersten abgestützte Wert als Balken dargestellt. Die Unsicherheitsbereiche (vertikale Linien) zeigen die statistische Unsicherheit der verwendeten Dosis-Wirkungsbeziehungen (95% Vertrauensbereich). Gemäss dem aktuellen [wissenschaftlichen Synthesebericht der Weltgesundheitsorganisation](https://www.who.int/publications/i/item/9789240034228) sind auch unterhalb der WHO-Richtwerte Gesundheitsauswirkungen durch Luftverschmutzung wahrscheinlich. Diese sind hier nicht eingerechnet; die Ergebnisse sind in dieser Hinsicht eher als untere Grenze zu verstehen.


Die vorzeitigen Todesfälle beziehen sich auf die krankheitsbedingten Todesfälle der Wohnbevölkerung ab 30 Jahren. Die verlorenen Lebensjahre werden mit einer Sterbetafel nach Alter und Geschlecht berechnet (Methode wie im Instrument AirQ+ der Weltgesundheitsorganisation, umgesetzt mit dem R-Paket [healthiar](https://swisstph.github.io/healthiar/)): Sie geben an, wie viele Lebensjahre die Wohnbevölkerung ab 30 Jahren durch die Luftbelastung eines Jahres über ihre verbleibende Lebenszeit insgesamt verliert. Das Verhältnis der verlorenen Lebensjahre zu den vorzeitigen Todesfällen desselben Jahres gibt einen Anhaltspunkt, wie viele Lebensjahre ein vorzeitiger Todesfall im Mittel kostet; sein Mittel über alle Jahre steht im Untertitel der Grafiken zu den verlorenen Lebensjahren.


Vor allem in den Jahren 2020 bis 2022 hat die Schweiz eine [Übersterblichkeit durch die Covid-19 Pandemie](https://www.bfs.admin.ch/bfs/de/home/statistiken/gesundheit/gesundheitszustand/sterblichkeit-todesursachen.html) erlebt. Da jährliche Daten zu Todesfällen eine Grundlage der Gesundheitsfolgenabschätzung durch Luftbelastung sind, werden die Ergebnisse dieser Jahre geringfügig überschätzt. Die entsprechenden Jahre sind in den Abbildungen gekennzeichnet.


Betrachtet man die Veränderung der Gesundheitswirkungen durch Luftbelastung über mehrere Jahre, so wird diese einerseits durch die Entwicklung der Luftqualität und andererseits durch die Veränderung der Anzahl und räumlichen Verteilung der Wohnbevölkerung beeinflusst. 
:::



### Feinstaub PM2.5

#### vorzeitige Todesfälle

```{r}
#| label: tabs-pm2-5-preliminary-deaths
#| output: asis
print_tabset(list(
  absolut = get_plot(plots, "preliminary_deaths_abs", "PM2.5"),
  relativ = get_plot(plots, "preliminary_deaths_rel", "PM2.5")
))
```

#### verlorene Lebensjahre

```{r}
#| label: tabs-pm2-5-life-years-lost
#| output: asis
print_tabset(list(
  absolut = get_plot(plots, "life_years_lost_abs", "PM2.5"),
  relativ = get_plot(plots, "life_years_lost_rel", "PM2.5")
))
```


### Stickstoffdioxid

#### vorzeitige Todesfälle

```{r}
#| label: tabs-no2-preliminary-deaths
#| output: asis
print_tabset(list(
  absolut = get_plot(plots, "preliminary_deaths_abs", "NO2"),
  relativ = get_plot(plots, "preliminary_deaths_rel", "NO2")
))
```

#### verlorene Lebensjahre

```{r}
#| label: tabs-no2-life-years-lost
#| output: asis
print_tabset(list(
  absolut = get_plot(plots, "life_years_lost_abs", "NO2"),
  relativ = get_plot(plots, "life_years_lost_rel", "NO2")
))
```


### Ozon

#### vorzeitige Todesfälle

```{r}
#| label: tabs-o3-peakseason-mean-d1-max-mean-h8gl-preliminary-deaths
#| output: asis
print_tabset(list(
  absolut = get_plot(plots, "preliminary_deaths_abs", "O3_peakseason_mean_d1_max_mean_h8gl"),
  relativ = get_plot(plots, "preliminary_deaths_rel", "O3_peakseason_mean_d1_max_mean_h8gl")
))
```

#### verlorene Lebensjahre

```{r}
#| label: tabs-o3-peakseason-mean-d1-max-mean-h8gl-life-years-lost
#| output: asis
print_tabset(list(
  absolut = get_plot(plots, "life_years_lost_abs", "O3_peakseason_mean_d1_max_mean_h8gl"),
  relativ = get_plot(plots, "life_years_lost_rel", "O3_peakseason_mean_d1_max_mean_h8gl")
))
```
