---
title: "Luftqualität"
lightbox: true
---


Hier werden ausgewählte Luftqualitäts-Messdaten aus dem interkantonalen Messnetz zur  [Luftqualitätsüberwachung der Ostschweizer Kantone und des Fürstentums Liechtenstein Ostluft](https://www.ostluft.ch/) sowie aus dem [nationalen Beobachtungsnetz für Luftfremdstoffe NABEL](https://www.bafu.admin.ch/bafu/de/home/themen/luft/zustand/daten/nationales-beobachtungsnetz-fuer-luftfremdstoffe--nabel-.html) im Kanton Zürich dargestellt. Belastungskarten mit flächendeckenden Informationen zur Luftqualität finden sich im [GIS-Browser des Kantons Zürich](https://geo.zh.ch/maps). Bei den einzelnen Schadstoffen sind die modellierten Belastungskarten des Bundesamts für Umwelt (BAFU) für den Kanton Zürich dargestellt, zusammen mit einem Vergleich der Kartenwerte an den Messorten mit den Messwerten als allgemeine Modellverifikation. In Darstellungen der Langzeitverläufe der Schadstoffkonzentrationen (Immissionsverläufe) werden die aktuellen Grenzwerte über den Gesamtzeitraum konstant dargestellt, auch wenn sie erst ab einem bestimmten Zeitpunkt in der [Luftreinhalteverordnung des Bundes](https://www.fedlex.admin.ch/eli/cc/1986/208_208_208/de) eingeführt oder angepasst wurden. Das Gleiche gilt für die [Richtwerte der Weltgesundheitsorganisation WHO](https://www.who.int/publications/i/item/9789240034228).
<!-- bzw. dem [GIS-Browser des Bundes](https://map.geo.admin.ch/). -->


```{r}
# plots are built from the output data by the scripts in ../scripts (usable in the console as well)
withr::with_dir("..", {
  source("report/plots/_plot_setup.R", encoding = "UTF-8")
  source("report/plots/_plot_monitoring.R", encoding = "UTF-8")
})
plots <- plots_monitoring
```


### Übersicht

:::{.column-body-outset}
```{r}
#| label: slider-grenzwertvergleich
#| fig.asp: 0.6
#| output: asis
print_year_slider(plots, "threshold_comparison")
```
:::

### Stickstoffdioxid

```{r}
#| label: ts-no2
airquality.methods::get_plot(plots, "timeseries_siteclass", "NO2")
```

#### Belastungskarte

```{r}
#| label: slider-map-no2
#| output: asis
print_map_tabset(plots, "NO2")
```

### Feinstaub PM2.5

```{r}
#| label: ts-pm25
airquality.methods::get_plot(plots, "timeseries_siteclass", "PM2.5")
```

#### Belastungskarte

```{r}
#| label: slider-map-pm25
#| output: asis
print_map_tabset(plots, "PM2.5")
```

### Feinstaub PM10

```{r}
#| label: ts-pm10
airquality.methods::get_plot(plots, "timeseries_siteclass", "PM10")
```

#### Belastungskarte

```{r}
#| label: slider-map-pm10
#| output: asis
print_map_tabset(plots, "PM10")
```

### Russ im Feinstaub

```{r}
#| label: ts-ebc
airquality.methods::get_plot(plots, "timeseries_siteclass", "eBC")
```

### Ozon

```{r}
#| label: tabs-ts-o3
#| output: asis
airquality.methods::print_tabset(list(
  "typische Spitzenbelastung" = \() print_timeseries_map(plots, "O3_max_98p_m1"),
  "mittlere Sommertagbelastung" = \() print_timeseries_map(plots, "O3_peakseason_mean_d1_max_mean_h8gl")
))
```

Die "typische Spitzenbelastung" entspricht dem höchsten monatlichen 98%-Perzentil der Halbstundenmittelwerte.

Die "mittlere Sommertagbelastung" entspricht dem Durchschnitt des maximalen 8-Stunden-Mittelwerts der O3-Konzentration in den sechs aufeinanderfolgenden Monaten mit der höchsten O3-Konzentration im Sechsmonatsdurchschnitt.

### Stickstoffeintrag in empfindliche Ökosysteme

#### Zeitreihen absolut

```{r}
#| label: tabs-ndep-sites
#| output: asis
airquality.methods::print_tabset(list(
  "Messreihe Bachtel seit 2001" = airquality.methods::get_plot(plots, "timeseries_ndep_bachtel"),
  "alle seit 2019" = airquality.methods::get_plot(plots, "timeseries_ndep_all")
))
```

#### Zeitreihen vs. kritische Eintragsraten

```{r}
#| label: tabs-ndep-cln
#| output: asis
airquality.methods::print_tabset(list(
  absolut = airquality.methods::get_plot(plots, "timeseries_ndep_exceedance"),
  relativ = airquality.methods::get_plot(plots, "timeseries_ndep_all_vs_CLN")
))
```

#### Karte der Überschreitung der kritischen Eintragsraten

```{r}
#| label: slider-map-ndep
#| output: asis
print_year_slider(plots, "map", "Ndep")
```
