---
title: "Belastungsverteilung"
lightbox: true
---


Hier werden Auswertungen von jahresbezogenen, flächendeckenden Rasterdaten zur Luftbelastung und Verteilung der Wohnbevölkerung im Kanton Zürich sowie zu atmosphärischen Stickstoffenträgen in empfindliche Ökosysteme dargestellt. Die Grundlagendaten stammen aus Erhebungen ([Bundesamt für Statistik BFS](https://www.bfs.admin.ch/bfs/de/home.html)) und Modellrechnungen ([Bundesamt für Umwelt BAFU](https://www.bafu.admin.ch/bafu/de/home.html)). Die Modellergebnisse zur Luftschadstoffbelastung und den atmosphärischen Stickstoffeinträgen sind an Messwerten "kalibriert", um eine ausreichend gute Genauigkeit zu erreichen. Die Expositionsverteilung der Bevölkerung wird in einigen Darstellungen immer mit den aktuellen Grenzwerten der [Luftreinhalteverordnung des Bundes](https://www.fedlex.admin.ch/eli/cc/1986/208_208_208/de) verglichen, auch wenn diese erst ab einem bestimmten Zeitpunkt eingeführt oder angepasst wurden. Das Gleiche gilt für die [Richtwerte der Weltgesundheitsorganisation WHO](https://www.who.int/publications/i/item/9789240034228).


```{r}
# plots are built from the output data by the scripts in ../scripts (usable in the console as well)
withr::with_dir("..", {
  source("scripts/_plot_setup.R", encoding = "UTF-8")
  source("scripts/_plot_exposition.R", encoding = "UTF-8")
})
plots <- plots_exposition
```


### Einwohner/innen mit Belastung über Grenz-/Richtwert

<!-- ```{r} -->
<!-- #| label: fig-population-over-thresh-rel -->
<!-- get_plot(plots, "population_over_thresh_share") -->
<!-- ``` -->

```{r}
#| label: fig-population-over-thresh-ts
#| fig.asp: 0.6
get_plot(plots, "population_over_thresh")
```


```{r}
table_population_over_thresh |>
  kableExtra::kbl() |>
  kableExtra::kable_paper(full_width = FALSE) |> 
  kableExtra::scroll_box(height = "200px")
```


### Stickstoffdioxid

```{r}
#| label: slider-no2-distribution-histogram
#| output: asis
print_year_slider(plots, "distribution_histogram", "NO2")
```

```{r}
#| label: slider-no2-distribution-cumulative
#| output: asis
print_year_slider(plots, "distribution_cumulative", "NO2")
```

```{r}
#| label: fig-pwmean-no2
get_plot(plots, "population_weighted_mean", "NO2")
```

```{r}
#| label: slider-no2-population-weighted-mean-map
#| output: asis
print_year_slider(plots, "population_weighted_mean_map", "NO2")
```

### Feinstaub PM2.5

```{r}
#| label: slider-pm2-5-distribution-histogram
#| output: asis
print_year_slider(plots, "distribution_histogram", "PM2.5")
```

```{r}
#| label: slider-pm2-5-distribution-cumulative
#| output: asis
print_year_slider(plots, "distribution_cumulative", "PM2.5")
```

```{r}
#| label: fig-pwmean-pm25
get_plot(plots, "population_weighted_mean", "PM2.5")
```

```{r}
#| label: slider-pm2-5-population-weighted-mean-map
#| output: asis
print_year_slider(plots, "population_weighted_mean_map", "PM2.5")
```

### Feinstaub PM10

```{r}
#| label: slider-pm10-distribution-histogram
#| output: asis
print_year_slider(plots, "distribution_histogram", "PM10")
```

```{r}
#| label: slider-pm10-distribution-cumulative
#| output: asis
print_year_slider(plots, "distribution_cumulative", "PM10")
```

```{r}
#| label: fig-pwmean-pm10
get_plot(plots, "population_weighted_mean", "PM10")
```

```{r}
#| label: slider-pm10-population-weighted-mean-map
#| output: asis
print_year_slider(plots, "population_weighted_mean_map", "PM10")
```

<!-- ### Russ im Feinstaub -->

<!-- (needs "eBC" in plot_parameters_exposition, scripts/_settings.R) -->
<!-- ```{r} -->
<!-- #| label: slider-ebc-distribution-histogram -->
<!-- #| output: asis -->
<!-- print_year_slider(plots, "distribution_histogram", "eBC") -->
<!-- ``` -->

### Ozon

#### Typische Spitzenbelastung

Die "typische Spitzenbelastung" entspricht dem höchsten monatlichen 98%-Perzentil der Halbstundenmittelwerte.


```{r}
#| label: slider-o3-max-98p-m1-distribution-histogram
#| output: asis
print_year_slider(plots, "distribution_histogram", "O3_max_98p_m1")
```

```{r}
#| label: slider-o3-max-98p-m1-distribution-cumulative
#| output: asis
print_year_slider(plots, "distribution_cumulative", "O3_max_98p_m1")
```

```{r}
#| label: fig-pwmean-o3p98
get_plot(plots, "population_weighted_mean", "O3_max_98p_m1")
```

```{r}
#| label: slider-o3-max-98p-m1-population-weighted-mean-map
#| output: asis
print_year_slider(plots, "population_weighted_mean_map", "O3_max_98p_m1")
```

#### mittlere Sommertagbelastung

Die "mittlere Sommertagbelastung" entspricht dem Durchschnitt des maximalen 8-Stunden-Mittelwerts der O3-Konzentration in den sechs aufeinanderfolgenden Monaten mit der höchsten O3-Konzentration im Sechsmonatsdurchschnitt.


```{r}
#| label: slider-o3-peakseason-mean-d1-max-mean-h8gl-distribution-histogram
#| output: asis
print_year_slider(plots, "distribution_histogram", "O3_peakseason_mean_d1_max_mean_h8gl")
```

```{r}
#| label: slider-o3-peakseason-mean-d1-max-mean-h8gl-distribution-cumulative
#| output: asis
print_year_slider(plots, "distribution_cumulative", "O3_peakseason_mean_d1_max_mean_h8gl")
```

```{r}
#| label: fig-pwmean-o3peak
get_plot(plots, "population_weighted_mean", "O3_peakseason_mean_d1_max_mean_h8gl")
```

```{r}
#| label: slider-o3-peakseason-mean-d1-max-mean-h8gl-population-weighted-mean-map
#| output: asis
print_year_slider(plots, "population_weighted_mean_map", "O3_peakseason_mean_d1_max_mean_h8gl")
```

### Stickstoffeintrag in empfindliche Ökosysteme

```{r}
#| label: slider-ndep-distribution-histogram
#| output: asis
print_year_slider(plots, "distribution_histogram", "Ndep")
```

```{r}
#| label: slider-ndep-distribution-cumulative
#| output: asis
print_year_slider(plots, "distribution_cumulative", "Ndep")
```
