---
title: "Emissionen"
---


```{r}
source("read_plots.R")
plots <- readRDS("plots_emissions.rds")
```


Hier werden vor allem [Daten zu den Luftschadstoffemissionen im Kanton Z체rich](https://www.zh.ch/de/politik-staat/statistik-daten/datenkatalog.html#/datasets/1363@awel-kanton-zuerich) auf Grundlage der Emissionsbilanzierung dargestellt. Bei den Stickoxiden wird zus채tzlich auf die Ergebnisse [langj채hriger Fahrzeug-Abgasmessungen im realen Fahrbetrieb](https://www.zh.ch/de/politik-staat/statistik-daten/datenkatalog.html#/datasets/2382@awel-kanton-zuerich) eingegangen.

### Stickoxide

#### Emissionsinventar

::: {.panel-tabset}

##### absolut
```{r}
#| label: fig-nox-emissions-abs
get_plot(plots, "pollutant == 'NOx' & source == 'inventory_absolute'")
```

##### relativ
```{r}
#| label: fig-nox-emissions-rel
get_plot(plots, "pollutant == 'NOx' & source == 'inventory_relative'")
```

:::

#### reale Fahrzeugemissionen

::: {.panel-tabset}

##### nach Abgasnorm
```{r}
#| label: fig-nox-emissions-rsd-norm
get_plot(plots, "source == 'rsd_norm'")
```

##### nach Modelljahr
```{r}
#| label: fig-nox-emissions-rsd-yearmodel
get_plot(plots, "source == 'rsd_yearmodel'")
```

##### nach Messjahr
```{r}
#| label: fig-nox-emissions-rsd-yearmeas
#| fig.width: 6
#| fig.asp: 0.75
get_plot(plots, "source == 'rsd_yearmeas'")
```

:::

### Feinstaub PM2.5

::: {.panel-tabset}

##### absolut
```{r}
#| label: fig-pm25-emissions-abs
get_plot(plots, "pollutant == 'PM2.5' & source == 'inventory_absolute'")
```

##### relativ
```{r}
#| label: fig-pm25-emissions-rel
get_plot(plots, "pollutant == 'PM2.5' & source == 'inventory_relative'")
```

:::

### Feinstaub PM10

::: {.panel-tabset}

##### absolut
```{r}
#| label: fig-pm10-emissions-abs
get_plot(plots, "pollutant == 'PM10' & source == 'inventory_absolute'")
```

##### relativ
```{r}
#| label: fig-pm10-emissions-rel
get_plot(plots, "pollutant == 'PM10' & source == 'inventory_relative'")
```

:::

### Russ im Feinstaub

::: {.panel-tabset}

##### absolut
```{r}
#| label: fig-eBC-emissions-abs
get_plot(plots, "pollutant == 'eBC' & source == 'inventory_absolute'")
```

##### relativ
```{r}
#| label: fig-eBC-emissions-rel
get_plot(plots, "pollutant == 'eBC' & source == 'inventory_relative'")
```

:::

### Kohlenmonoxid

::: {.panel-tabset}

##### absolut
```{r}
#| label: fig-co-emissions-abs
get_plot(plots, "pollutant == 'CO' & source == 'inventory_absolute'")
```

##### relativ
```{r}
#| label: fig-co-emissions-rel
get_plot(plots, "pollutant == 'CO' & source == 'inventory_relative'")
```

:::

### Fl체chtige organische Verbindungen

::: {.panel-tabset}

##### absolut
```{r}
#| label: fig-nmvoc-emissions-abs
get_plot(plots, "pollutant == 'NMVOC' & source == 'inventory_absolute'")
```

##### relativ
```{r}
#| label: fig-nmvoc-emissions-rel
get_plot(plots, "pollutant == 'NMVOC' & source == 'inventory_relative'")
```

:::

### Schwefeldioxid

::: {.panel-tabset}

##### absolut
```{r}
#| label: fig-so2-emissions-abs
get_plot(plots, "pollutant == 'SO2' & source == 'inventory_absolute'")
```

##### relativ
```{r}
#| label: fig-so2-emissions-rel
get_plot(plots, "pollutant == 'SO2' & source == 'inventory_relative'")
```

:::

### Ammoniak

::: {.panel-tabset}

##### absolut
```{r}
#| label: fig-nh3-emissions-abs
get_plot(plots, "pollutant == 'NH3' & source == 'inventory_absolute'")
```

##### relativ
```{r}
#| label: fig-nh3-emissions-rel
get_plot(plots, "pollutant == 'NH3' & source == 'inventory_relative'")
```

:::


