---
title: "Exposition"
---


```{r}
source("read_plots.R")

plots <- readRDS("plots_exposition.rds")
plots <- 
  plots |> 
  dplyr::arrange(pollutant, source, type, dplyr::desc(year)) |> 
  dplyr::mutate(
    id = 1:dplyr::n(),
    markdown = dplyr::case_when(
      year != "various" ~ build_panel(id, year, pollutant, source, type),
      TRUE ~ NA
    )
  )
```


### Übersicht bevölkerungsgewichtete mittlere Schadstoffbelastung

```{r}
#| label: fig-popmean-overwiew
get_plot(plots, "source == 'population_weighted_mean_overview'")
```

### Stickstoffdioxid

::: {.panel-tabset}

`r knitr::knit(text = as.character(dplyr::filter(plots, pollutant == "NO2" & source == "distribution_histogram")$markdown))`

:::

::: {.panel-tabset}

`r knitr::knit(text = as.character(dplyr::filter(plots, pollutant == "NO2" & source == "distribution_cumulative")$markdown))`

:::

::: {.panel-tabset}

`r knitr::knit(text = as.character(dplyr::filter(plots, pollutant == "NO2" & source == "population_weighted_mean_map")$markdown))`

:::

### Feinstaub PM2.5

::: {.panel-tabset}

`r knitr::knit(text = as.character(dplyr::filter(plots, pollutant == "PM2.5" & source == "distribution_histogram")$markdown))`

:::

::: {.panel-tabset}

`r knitr::knit(text = as.character(dplyr::filter(plots, pollutant == "PM2.5" & source == "distribution_cumulative")$markdown))`

:::

::: {.panel-tabset}

`r knitr::knit(text = as.character(dplyr::filter(plots, pollutant == "PM2.5" & source == "population_weighted_mean_map")$markdown))`

:::

### Feinstaub PM10

::: {.panel-tabset}

`r knitr::knit(text = as.character(dplyr::filter(plots, pollutant == "PM10" & source == "distribution_histogram")$markdown))`

:::

::: {.panel-tabset}

`r knitr::knit(text = as.character(dplyr::filter(plots, pollutant == "PM10" & source == "distribution_cumulative")$markdown))`

:::

::: {.panel-tabset}

`r knitr::knit(text = as.character(dplyr::filter(plots, pollutant == "PM10" & source == "population_weighted_mean_map")$markdown))`

:::

### Russ im Feinstaub

<!-- ::: {.panel-tabset} -->

<!-- `r knitr::knit(text = as.character(dplyr::filter(plots, pollutant == "NO2" & source == "distribution_histogram")$markdown))` -->

<!-- ::: -->

### Ozon

::: {.panel-tabset}

`r knitr::knit(text = as.character(dplyr::filter(plots, pollutant == "O3_max_98p_m1" & source == "distribution_histogram")$markdown))`

:::

::: {.panel-tabset}

`r knitr::knit(text = as.character(dplyr::filter(plots, pollutant == "O3_max_98p_m1" & source == "distribution_cumulative")$markdown))`

:::

::: {.panel-tabset}

`r knitr::knit(text = as.character(dplyr::filter(plots, pollutant == "O3_max_98p_m1" & source == "population_weighted_mean_map")$markdown))`

:::

### Stickstoffeintrag in empfindliche Ökosysteme

::: {.panel-tabset}

`r knitr::knit(text = as.character(dplyr::filter(plots, pollutant == "Ndep" & source == "distribution_histogram")$markdown))`

:::

::: {.panel-tabset}

`r knitr::knit(text = as.character(dplyr::filter(plots, pollutant == "Ndep" & source == "distribution_cumulative")$markdown))`

:::

::: {.panel-tabset}

`r knitr::knit(text = as.character(dplyr::filter(plots, pollutant == "Ndep" & source == "population_weighted_mean_map")$markdown))`

:::
