---
title: "Gesundheitsfolgen"
lightbox: true
---


```{r}
source("read_plots.R")
plots <- readRDS("plots_outcomes.rds")
```


### Work-in-progress !

<!-- TODO: see issue #34 -->

Verweis auf Castro et al.

Auswertung nur beispielhaft und nicht umfassend (weitere Schadstoffe wie NO2 und O3 => nicht 1:1 aufaddierbar, weitere Gesundheitsfolgen, etc)

PM2.5 als primärer Leitschadstoff aufgrund hoher Relevanz (siehe LUDOK Studien und OL Studie). 
Mortalität aufgrund hoher Relevanz und verfügbaren Grundlagendaten zur Sterberate im Kanton Zürich.

Verwendete Grundlage Sterberate unterscheidet nicht zwischen natürlichen und unnatürlichem Todesfall => geringfügige methodische Unschärfe im Vergleich zu üblichen Analysen.

Aufgrund der methodisch bedingten Einschränkung, die Auswirkungen anderer Schadstoffe nicht vollständig mitberücksichtigen zu können, sind die Ergebnisse für PM2.5 als untere Grenze der Gesundheitsauswirkungen durch Luftbelastung zu verstehen.

Veränderung Mortalität über die Jahre ist einerseits durch die Entwicklung der Schadstoffbelastung getrieben, andererseits aber auch durch das Bevölkerungswachstum

Fehlerbalken berücksichtigen die Konfidenzintervalle des Effektschätzers sowie ein Szenario mit unteren gesundheitsrelevanten Schwellenwerten beim Minimum der Schadstoffbelastung

Sonderfall Fallzahlen & Covid in den Jahren 2020:2022 !

...



### Feinstaub PM2.5

```{r}
#| label: fig-prelim-deaths-pm25
get_plot(plots, "source == 'preliminary_deaths' & pollutant == 'PM2.5'")
```


### Stickstoffdioxid

```{r}
#| label: fig-prelim-deaths-no2
get_plot(plots, "source == 'preliminary_deaths' & pollutant == 'NO2'")
```


### Ozon

```{r}
#| label: fig-prelim-deaths-o3
get_plot(plots, "source == 'preliminary_deaths' & pollutant == 'O3_peakseason_mean_d1_max_mean_h8gl'")
```


