---
title: "Luftqualität"
lightbox: true
---


Hier werden ausgewählte Luftqualitäts-Messdaten aus dem interkantonalen Messnetz zur  [Luftqualitätsüberwachung der Ostschweizer Kantone und des Fürstentums Liechtenstein Ostluft](https://www.ostluft.ch/) sowie aus dem [nationalen Beobachtungsnetz für Luftfremdstoffe NABEL](https://www.bafu.admin.ch/bafu/de/home/themen/luft/zustand/daten/nationales-beobachtungsnetz-fuer-luftfremdstoffe--nabel-.html) im Kanton Zürich dargestellt. Belastungskarten mit flächendeckenden Informationen zur Luftqualität finden sich im [GIS-Browser des Kantons Zürich](https://geo.zh.ch/maps). In Darstellungen der Langzeitverläufe der Schadstoffkonzentrationen (Immissionsverläufe) werden die aktuellen Grenzwerte über den Gesamtzeitraum konstant dargestellt, auch wenn sie erst ab einem bestimmten Zeitpunkt in der [Luftreinhalteverordnung des Bundes](https://www.fedlex.admin.ch/eli/cc/1986/208_208_208/de) eingeführt oder angepasst wurden. Das Gleiche gilt für die [Richtwerte der Weltgesundheitsorganisation WHO](https://www.who.int/publications/i/item/9789240034228).
<!-- bzw. dem [GIS-Browser des Bundes](https://map.geo.admin.ch/). -->


```{r}
# plots are built from the output data by the scripts in ../scripts (usable in the console as well)
withr::with_dir("..", {
  source("scripts/_plot_setup.R", encoding = "UTF-8")
  source("scripts/_plot_monitoring.R", encoding = "UTF-8")
})
plots <- plots_monitoring
```


### Übersicht

:::{.column-body-outset}
```{r}
#| label: slider-grenzwertvergleich
#| fig.asp: 0.6
#| output: asis
print_year_slider(plots, "threshold_comparison")
```
:::

### Stickstoffdioxid

```{r}
#| label: fig-ts-no2
get_plot(plots, "timeseries_siteclass", "NO2")
```

### Feinstaub PM2.5

```{r}
#| label: fig-ts-pm25
get_plot(plots, "timeseries_siteclass", "PM2.5")
```

### Feinstaub PM10

```{r}
#| label: fig-ts-pm10
get_plot(plots, "timeseries_siteclass", "PM10")
```

### Russ im Feinstaub

```{r}
#| label: fig-ts-ebc
get_plot(plots, "timeseries_siteclass", "eBC")
```

### Ozon

Die "typische Spitzenbelastung" entspricht dem höchsten monatlichen 98%-Perzentil der Halbstundenmittelwerte.


```{r}
#| label: fig-ts-o3p98
get_plot(plots, "timeseries_siteclass", "O3_max_98p_m1")
```


Die "mittlere Sommertagbelastung" entspricht dem Durchschnitt des maximalen 8-Stunden-Mittelwerts der O3-Konzentration in den sechs aufeinanderfolgenden Monaten mit der höchsten O3-Konzentration im Sechsmonatsdurchschnitt.


```{r}
#| label: fig-ts-o3peak
get_plot(plots, "timeseries_siteclass", "O3_peakseason_mean_d1_max_mean_h8gl")
```

### Stickstoffeintrag in empfindliche Ökosysteme

#### Zeitreihen

```{r}
#| label: tabs-ndep-sites
#| output: asis
print_tabset(list(
  "Bachtel Messreihe" = get_plot(plots, "timeseries_ndep_bachtel"),
  "alle seit 2019" = get_plot(plots, "timeseries_ndep_all")
))
```

#### Überschreitung der kritischen Eintragsraten

```{r}
#| label: tabs-ndep-cln
#| output: asis
print_tabset(list(
  absolut = get_plot(plots, "timeseries_ndep_exceedance"),
  relativ = get_plot(plots, "timeseries_ndep_all_vs_CLN")
))
```
