---
title: "Luftqualität"
lightbox: true
---


Hier werden ausgewählte Luftqualitäts-Messdaten aus dem interkantonalen Messnetz zur  [Luftqualitätsüberwachung der Ostschweizer Kantone und des Fürstentums Liechtenstein Ostluft](https://www.ostluft.ch/) sowie aus dem [nationalen Beobachtungsnetz für Luftfremdstoffe NABEL](https://www.bafu.admin.ch/bafu/de/home/themen/luft/zustand/daten/nationales-beobachtungsnetz-fuer-luftfremdstoffe--nabel-.html) im Kanton Zürich dargestellt. Belastungskarten mit flächendeckenden Informationen zur Luftqualität finden sich im [GIS-Browser des Kantons Zürich](https://geo.zh.ch/maps).
<!-- bzw. dem [GIS-Browser des Bundes](https://map.geo.admin.ch/). -->


```{r}
source("read_plots.R")
plots <- readRDS("plots_monitoring.rds")
```


### Übersicht Luftqualitätsmesswerte

:::{.column-body-outset}
```{r}
#| label: fig-grenzwertvergleich
#| fig-cap: "Vergleich von Messdaten der letzten drei Jahre mit Grenz- und Richtwerten."
#| fig.asp: 0.6
get_plot(plots, "source == 'threshold_comparison'")
```
:::

### Stickstoffdioxid

```{r}
#| label: fig-ts-no2
get_plot(plots, "type == 'monitoring' & pollutant == 'NO2'")
```

### Feinstaub PM2.5

```{r}
#| label: fig-ts-pm25
get_plot(plots, "type == 'monitoring' & pollutant == 'PM2.5'")
```

### Feinstaub PM10

```{r}
#| label: fig-ts-pm10
get_plot(plots, "type == 'monitoring' & pollutant == 'PM10'")
```

### Russ im Feinstaub

```{r}
#| label: fig-ts-ebc
get_plot(plots, "type == 'monitoring' & pollutant == 'eBC'") + 
  ggplot2::ggtitle(
    label = openair::quickText("Luftqualitätsmesswerte Russ im Feinstaub"),
    subtitle = openair::quickText("eBC, Sichproben-Jahresmittelwert (μg/m3)")
  )
```

### Ozon

Die "typische Spitzenbelastung" entspricht dem höchsten monatlichen 98%-Perzentil der Halbstundenmittelwerte.


```{r}
#| label: fig-ts-o3p98
get_plot(plots, "type == 'monitoring' & pollutant == 'O3_max_98p_m1'")
```


Die "mittlere Sommertagbelastung" entspricht dem Durchschnitt des maximalen 8-Stunden-Mittelwerts der O3-Konzentration in den sechs aufeinanderfolgenden Monaten mit der höchsten O3-Konzentration im Sechsmonatsdurchschnitt.


```{r}
#| label: fig-ts-o3peak
get_plot(plots, "type == 'monitoring' & pollutant == 'O3_peakseason_mean_d1_max_mean_h8gl'")
```

### Stickstoffeintrag in empfindliche Ökosysteme

```{r}
#| label: fig-ts-ndep-bachtel
get_plot(plots, "type == 'monitoring' & source == 'timeseries_ndep_bachtel'")
```

```{r}
#| label: fig-ts-ndep-all-cln
get_plot(plots, "type == 'monitoring' & source == 'timeseries_ndep_all_vs_CLN'")
```
