---
title: "Schadstoffausstoss"
lightbox: true
---


```{r}
# plots are built from the output data by the scripts in ../scripts (usable in the console as well)
withr::with_dir("..", {
  source("scripts/_plot_setup.R", encoding = "UTF-8")
  source("scripts/_plot_emissions.R", encoding = "UTF-8")
})
plots <- plots_emissions
```


Hier werden vor allem [Daten zu den Luftschadstoffemissionen im Kanton Zürich](https://www.zh.ch/de/politik-staat/statistik-daten/datenkatalog.html#/datasets/1363@awel-kanton-zuerich) auf Grundlage der Emissionsbilanzierung dargestellt. Bei den Stickoxiden wird zusätzlich auf die Ergebnisse [langjähriger Fahrzeug-Abgasmessungen im realen Fahrbetrieb](https://www.zh.ch/de/politik-staat/statistik-daten/datenkatalog.html#/datasets/2382@awel-kanton-zuerich) eingegangen.

### Stickoxide

#### Emissionsinventar

::: {.panel-tabset}

##### absolut
```{r}
#| label: fig-nox-emissions-abs
get_plot(plots, "inventory_absolute", "NOx")
```

##### relativ
```{r}
#| label: fig-nox-emissions-rel
get_plot(plots, "inventory_relative", "NOx")
```

:::

#### reale Fahrzeugemissionen

::: {.panel-tabset}

##### nach Abgasnorm
```{r}
#| label: fig-nox-emissions-rsd-norm
get_plot(plots, "rsd_norm")
```

##### nach Modelljahr
```{r}
#| label: fig-nox-emissions-rsd-yearmodel
get_plot(plots, "rsd_yearmodel")
```

##### nach Messjahr
```{r}
#| label: fig-nox-emissions-rsd-yearmeas
#| fig.width: 6
#| fig.asp: 0.75
get_plot(plots, "rsd_yearmeas")
```

:::

### Feinstaub PM2.5

::: {.panel-tabset}

##### absolut
```{r}
#| label: fig-pm25-emissions-abs
get_plot(plots, "inventory_absolute", "PM2.5")
```

##### relativ
```{r}
#| label: fig-pm25-emissions-rel
get_plot(plots, "inventory_relative", "PM2.5")
```

:::

### Feinstaub PM10

::: {.panel-tabset}

##### absolut
```{r}
#| label: fig-pm10-emissions-abs
get_plot(plots, "inventory_absolute", "PM10")
```

##### relativ
```{r}
#| label: fig-pm10-emissions-rel
get_plot(plots, "inventory_relative", "PM10")
```

:::

### Russ im Feinstaub

::: {.panel-tabset}

##### absolut
```{r}
#| label: fig-eBC-emissions-abs
get_plot(plots, "inventory_absolute", "eBC")
```

##### relativ
```{r}
#| label: fig-eBC-emissions-rel
get_plot(plots, "inventory_relative", "eBC")
```

:::

### Ammoniak

::: {.panel-tabset}

##### absolut
```{r}
#| label: fig-nh3-emissions-abs
get_plot(plots, "inventory_absolute", "NH3")
```

##### relativ
```{r}
#| label: fig-nh3-emissions-rel
get_plot(plots, "inventory_relative", "NH3")
```

:::

### Kohlenmonoxid

::: {.panel-tabset}

##### absolut
```{r}
#| label: fig-co-emissions-abs
get_plot(plots, "inventory_absolute", "CO")
```

##### relativ
```{r}
#| label: fig-co-emissions-rel
get_plot(plots, "inventory_relative", "CO")
```

:::

### Flüchtige organische Verbindungen

::: {.panel-tabset}

##### absolut
```{r}
#| label: fig-nmvoc-emissions-abs
get_plot(plots, "inventory_absolute", "NMVOC")
```

##### relativ
```{r}
#| label: fig-nmvoc-emissions-rel
get_plot(plots, "inventory_relative", "NMVOC")
```

:::

### Schwefeldioxid

::: {.panel-tabset}

##### absolut
```{r}
#| label: fig-so2-emissions-abs
get_plot(plots, "inventory_absolute", "SO2")
```

##### relativ
```{r}
#| label: fig-so2-emissions-rel
get_plot(plots, "inventory_relative", "SO2")
```

:::


